【裁判字號】    98,訴,1696
【裁判日期】    990427
【裁判案由】    拆屋還地等
【裁判全文】
臺灣桃園地方法院民事判決              98年度訴字第1696號
原      告  桃園縣桃園市公所
法定代理人  丙○○
訴訟代理人  石麗卿律師
被      告  甲○○
特別代理人  乙○○
上列當事人間請求拆屋還地等事件，本院於民國99年4 月6 日言
詞辯論終結，判決如下：
    主  文
被告應將坐落桃園縣桃園市○○段三四一地號土地內，如附圖所
示A 部分面積七三平方公尺，門牌號碼為桃園縣桃園市○○路○
段四九巷六號之二層鐵皮磚造房屋拆除，將土地返還原告。
被告應給付原告新臺幣壹拾貳萬捌仟陸佰陸拾捌元。
被告應自民國九十八年九月三十日起至返還第一項土地之日止，
按月給付原告新臺幣貳仟貳佰零柒元。
原告其餘之訴駁回。
訴訟費用由被告負擔二分之一，餘由原告負擔。
本判決第一項於原告以新臺幣壹佰柒拾萬元為被告預供擔保，得
假執行。
本判決第二項於原告以新臺幣伍萬元為被告預供擔保，得假執行
。
本判決第三項於到期後原告各為被告供擔保新臺幣柒佰元，各得
假執行。
原告其餘假執行之聲請駁回。
    事  實  及  理  由
甲、原告起訴主張，坐落桃園縣桃園市○○段第341 地號土地（
    下稱系爭土地）為原告管理之市有土地，詎被告無正當權源
    ，於系爭土地上建造如桃園縣桃園地政事務所民國98年10月
    28日桃測法字第058800號土地複丈成果圖即附圖所示編號A
    ，面積73平方公尺，門牌號碼為桃園縣桃園市○○路○ 段49
    巷6 號之2 層鐵皮磚造房屋（下稱系爭房屋），迭經原告催
    請被告拆除系爭房屋並交還所占有之土地，均未獲置理，原
    告自得依民法第767 條之規定請求被告拆屋還地。又被告既
    無權占有並使用系爭土地如附圖所示之A 部分，自受有相當
    於租金之不當得利，並致原告受有損害，則原告亦得依不當
    得利及侵權行為之法律關係，請求被告給付相當於租金之損
    害賠償。而本件相當於租金之損害賠償金額計算方式，依土
    地法第97條之規定，不應超過土地及建物申報總價額年息10
    % ；系爭土地於93年1 月、96年1 月之申報地價各為每平方
    公尺新臺幣（下同）19,014元、19,567元，為計算方便，原
    告所請求起訴前之不當得利或損害賠償以93年1 月之申報地
    價計算；起訴後之金額則以96年1 月之申報地價為計算；另
    就被告所占用系爭土地之面積部分，僅請求以67.67 平方公
    尺為計算基礎。從而，原告起訴前5 年相當於租金之損害賠
    償總額為643,339 元（計算式：93年1 月申報地價19,014
    元×土地面積67.67 ×10% ×5 年＝643,339 元，小數點以
    下四捨五入，下同）；起訴後每月相當於租金之損害賠償金
    額則為11,034元（計算式：96年1 月申報地價19,567元×土
    地面積67.67 ×10% ÷12個月＝11,034元）。綜上所述，爰
    依法提起本件訴訟等語。並為訴之聲明：(1)被告應將坐落系
    爭土地上如附圖所示A 部分之系爭房屋拆除，並將該部分土
    地交還原告。(2)被告應給付原告643,339 元及自本件起訴之
    日起至返還上項土地之日止，按月給付原告損害金11,034元
    。(3)原告願供擔保，請准宣告假執行。
    對被告抗辯所為之陳述略以：被告稱系爭土地業經原告撥借
    8 坪即約26.45 平方公尺予其占用，故其非無權占用，惟系
    爭房屋占用系爭土地之面積高達73平方公尺，且被告所提出
    系爭房屋原建築執照所示建物位置、樣式、建材亦與系爭房
    屋不同，故其建造顯未經原告同意，難認兩造間就系爭房屋
    所占用之土地有使用借貸之法律關係。縱認兩造間有使用借
    貸關係存在，然被告已遷離系爭土地，依民法第470 條第1
    項之規定，應視為被告使用土地之目的完畢，使用借貸關係
    當然終止，原告亦得依使用借貸之法律關係，請求被告拆屋
    還地。又因被告違反供住宅使用之使用借貸目的，將系爭房
    屋借予訴外人鼎揚開發建設公司（下稱鼎揚公司），亦曾供
    訴外人陳雪貞、葉芷柔、葉芷芸、葉芷婷、許菁舫、蔣誠光
    、黃鈺桂、陳怡伶、吳蕙羽、李秀蘭等人使用，原告亦已據
    此依民法第472 條之規定於鈞院99年1 月25日言詞辯論期日
    時當庭終止本件使用借貸契約。另被告不得依桃園縣興辦公
    共設施拆遷建築改良物補償自治條例請求原告補償費，蓋原
    告並非為興建公共設施之需要而訴請被告拆遷，系爭房屋亦
    非合法之建築改良物，且桃園縣政府曾於70年8 月8 日召開
    興建國宅協調補償事宜而同意查估地上物辦理補償乙節，亦
    與原告無涉，況且該協調會會議記錄載明僅有4 戶為國軍遺
    眷而為原告安排於該址居住，並未包括被告在內，益徵被告
    主張有撥借土地情形與事實不符等語。
乙、被告則以：被告原住於桃園縣桃園市○○路中樣45號，嗣因
    都市○○○○道路所須，經當時之桃園鎮公所於51年2 月28
    日以桃鎮建字第2476號函通知被告需拆除他遷，並依新闢道
    路及擴寬都市○○道路拆遷房屋救濟辦法，由鎮公所撥借當
    時桃園鎮○○○段第289 之2 地號土地即系爭土地之8 坪面
    積，且發給拆遷救濟補償金1,100 元，被告遂在系爭土地上
    自費建築新宅，並經桃園縣政府核准建築及發給建築執照，
    難謂被告無占有使用系爭土地之正當權源。況就此次政府回
    收土地興建國宅之事項，桃園縣政府曾於70年8 月8 日召開
    協調會，被告已表示當全力配合，協調會主席亦明確表示已
    會同桃園縣桃園市公所專業人員對地上物完成查估結果，復
    經桃園縣政府同意，嗣後原告自應依據91年6 月26日桃園縣
    政府公布桃園縣興辦公共設施拆遷建築改良物補償自治條例
    府法一字第0910134046號令辦理相關補償事宜。惟原告罔顧
    就查估結果已計算出之總評點及補償金額，未辦理補償事宜
    ，視人民權益不顧。再被告早於97年10月1 日即已搬離系爭
    房屋，原告隨時可前往拆除，被告欲爭取者乃原告應依上開
    補償辦法辦理補償。另系爭房屋自51年完工迄今，被告從未
    將之出租他人，應無不當得利。此外，雖原告僅撥借系爭土
    地面積約26.45 平方公尺予被告，惟被告所扶養之5 名子女
    陸續成長，不得已始加蓋2 樓鐵皮屋使用，實際占用土地面
    積應仍為26.45 平方公尺等語，資為抗辯，並為答辯聲明：
    駁回原告之訴。
丙、得心證之理由：
一、按訴狀送達後，原告不得將原訴變更或追加他訴，但擴張或
    減縮應受判決事項之聲明者，不在此限，民事訴訟法第255
    條第1 項第3 款定有明文。經查，本件原告起訴時其訴之聲
    明第1 項初為請求被告應將坐落系爭土地內面積67.67 平方
    公尺之系爭房屋拆除，並將該部分土地交還原告。嗣於訴狀
    繕本送達被告後，原告不變更其訴訟標的而變更其第1 項訴
    之聲明為上開所述。核原告此部分所為訴之變更，僅屬擴張
    應受判決事項之聲明，揆諸上開規定，應予准許，此先敘明
    。
二、本件原告所主張系爭土地所有權人為桃園市，而原告為管理
    者；另被告於系爭土地上建造系爭房屋占有所坐落之土地等
    事實，均為被告所不爭執，並有系爭土地之土地登記第一類
    謄本、被告戶籍謄本各1 份附卷可稽（見本院卷第6 頁、第
    9 頁）；復經本院依職權履勘現場及囑託桃園縣桃園地政事
    務所測量人員就系爭房屋之位置、面積測量屬實，有勘驗筆
    錄、桃園縣桃園地政事務所98年11月16日桃地測字第098100
    7898號函所附複丈日期為98年11月12日之複丈成果圖即附圖
    各1 份、系爭房屋之現況照片10張之影本在卷可按（見本院
    卷第56頁、第57頁、第59頁、第60頁、第66頁、第67頁），
    均已足堪信為真實。
三、又經核本件兩造所爭執者，主要應為(1)被告是否無正當權源
    而以系爭房屋占有所坐落之系爭土地部分面積？被告所占用
    之面積究為多少？(2)原告得否請求相當於租金之不當得利或
    損害賠償？若得請求，其金額應為多少？爰分項論述如下：
（一）首查，就被告所抗辯稱兩造間就系爭房屋所使用之系爭土
      地部分，有使用借貸關係存在之部分，業據被告提出原告
      之前身即桃園鎮公所51年2 月28日之通知影本乙紙（見本
      院卷第25頁）為證，經核此通知之受文者為被告，且其上
      確有明確記載略以：「查本鎮開闢都市計劃一等一號道路
      …台端（即被告）現住房屋係屬舊違章建築侵入該道路用
      地依法應拆除他遷…本所依據本鎮○○道路及拓寬都市○
      ○道路拆遷房屋救濟辦法除由本所撥借在本鎮○○○段二
      八九之二地號土地8 坪…另發給拆遷救濟補償費…。」等
      語之內容，核與被告所辯並無不符，原告就此通知形式上
      之真正亦不爭執，此外，原告復未能提出何兩造間已有合
      意終止或解除上開使用借貸關係之證明，故被告上開所辯
      ，本院認為尚值採信。惟查，被告依上開通知准予借用之
      系爭土地面積係載明為8 坪即約26.4平方公尺（以每平方
      公尺折合0.3025坪計算），此由被告嗣後興建房屋申請之
      建築執照亦係載明基地面積為26.65 平方公尺，相核即明
      ，有被告提出之建築執照影本在卷可按（見本院卷第46頁
      ）。然經前開地政事務所測量人員測量結果，系爭房屋所
      占用系爭土地之面積已達73平方公尺，逾原借用面積近2
      倍之多，則被告就超逾上開原告同意借用其使用之系爭土
      地面積46.6平方公尺（計算式：73－26.4＝46.6）之部分
      ，自屬無正當權源而加以占有，尚無疑義。至被告所辯其
      占用系爭土地之面積仍為26.45 平方公尺乙節，核與上開
      調查證據之結果不符，自無足採。
（二）按借用人應於契約所定期限屆滿時，返還借用物；未定期
      限者，應於依借貸之目的使用完畢時返還之。但經過相當
      時期，可推定借用人已使用完畢者，貸與人亦得為返還之
      請求，民法第470 條第1 項定有明文。且使用借貸未定有
      期限而定有使用之目的者，應於其借用完畢時返還之，但
      經過相當時期，可推定借用物已使用完畢者，貸與人亦得
      為返還之請求。準此，借地造屋未定有期限者，法院自應
      斟酌房屋之種類、品質及經過時期並一切情形，以定其使
      用土地是否已完畢，不能一概認為必須俟房屋毀壞至不堪
      使用之時，始得謂依借貸目的已使用完畢（最高法院80年
      度台上字第2016號、86年度台上字第2552號裁判意旨可供
      參考）。經查，本件原告雖於51年間即已將系爭土地中面
      積約8 坪之土地借予被告使用，且依其原因事實係被告之
      舊屋位在道路用地上而須拆遷乙節觀之，可見兩造當時成
      立之使用借貸關係，所允許被告使用系爭土地約8 坪面積
      之目的係建屋以供棲身之用無誤，此觀被告嗣後在系爭土
      地上興建系爭房屋時，業經桃園縣政府依法發給建築執照
      准予建造之情即明，有前述系爭房屋之建築執照影本可憑
      。而參之上開建築執照所記載之核發日期為51年5 月17日
      ，可知系爭房屋自興建之始迄今已近50年，加以原告復自
      陳其現早已未居住在系爭房屋內，要拆遷隨時可以拆遷等
      情，再衡以系爭房屋原始興建時，其構造類別為加強磚造
      ，有上開建築執照後所附之建築物概要影本之記載可憑（
      見本院卷第48頁），其耐用年限並未達50年，而現行之系
      爭房屋面積又遠大於上開建築執照及借用之土地面積，在
      在顯見被告有將系爭房屋整修擴建無誤。此整修擴建之部
      分自不能計入兩造當初成立使用借貸關係之合意之內；又
      社會經濟狀況自51年間起迄今已變動無窮，原告當初出借
      系爭土地面積8 坪予被告之暫供棲身且興建磚造房屋之使
      用目的，應認為至遲迄本件起訴前5 年即已經完畢，則被
      告自不得再據此使用借貸關係為其有權占有系爭土地面積
      8 坪之依據。
（三）按所有人對於無權占有或侵奪其所有物者，得請求返還之
      。對於妨害其所有權者，得請求除去之。有妨害其所有權
      之虞者，得請求防止之，民法第767 條定有明文。本件原
      告既為系爭土地之管理權人，而被告則有以系爭房屋占用
      系爭土地之事實，又不能證明其占有有何正當權源存在，
      揆諸上揭法律規定，原告請求被告將系爭土地上之系爭房
      屋拆除，將該部分之土地返還原告，自屬有據。
（四）再按無法律上之原因而受利益，致他人受損害者，應返還
      其利益，民法第179 條前段定有明文。且按依不當得利之
      法則請求返還不當得利，以無法律上之原因而受利益，致
      他人受有損害為其要件，故其得請求返還之範圍，應以對
      方所受之利益為度，非以請求人所受損害若干為準，無權
      占有他人土地，可能獲得相當於租金之利益為社會通常之
      觀念，最高法院亦著有61年台上字第1695號判例可稽。本
      件被告既有上述無權占有原告所管理之系爭土地之事實，
      又無法律上原因，則揆諸上揭法律規定及最高法院判例意
      旨，原告自得請求被告返還自本件起訴回溯前5 年所受相
      當於租金之利益及自起訴後，按月給付相當於租金之不當
      得利予原告。
（五）另按城市地方房屋之租金，以不超過土地及其建築物申報
      總價年息10% 為限；第97條、第99條及第101 條之規定，
      於租用基地建築房屋均準用之，土地法第97條第1 項、第
      105 條定有明文。上開規定為強制規定，則原告所得請求
      被告返還相當於租金之不當得利部分，自應受上開法律規
      定之拘束。就此部分原告雖主張應以系爭土地申報總價額
      年息10% 為計算相當於租金之標準，惟本院審酌系爭房屋
      構造為磚造及鐵皮，位於桃園縣桃園市○○路○ 段49巷內
      ，距巷口約20餘公尺，所鄰之三民路為4 線道外加機車道
      之交通要道，來往人車頻繁，巷內建物均作住家使用等情
      ，業經本院勘驗無誤（見本院卷第56頁、第57頁）及被告
      使用系爭土地之面積大小及現況、現今社會經濟狀況等一
      切情事，認原告據以請求之計算標準尚嫌過高，應以系爭
      土地申報總價額年息2%為計算標準，始較適當。而系爭土
      地93年1 月之申報地價為19,014元，96年1 月之申報地價
      則為19,567元，有系爭土地之地價第二類謄本在卷可考（
      見本院卷第10頁），且為兩造所不爭執，而原告此部分僅
      主張面積以67.67 平方公尺、起訴前後之申報地價則各以
      19,014元、19,567元為準即可，是依此等標準計算結果，
      原告所得請求被告返還自起訴日回溯5 年之不當得利金額
      應為128,668 元（計算式：申報地價19,014元×土地面積
      67.67 平方公尺×2%×5 年＝128,668 元）；至起訴後每
      月相當於租金之損害賠償金額則應為2,207 元（計算式：
      申報地價19,567元×土地面積67.67 平方公尺×2%÷12個
      月＝2,207 元）。故原告此部分請求各逾上開金額所為之
      主張，即均無足採。
（六）至被告所抗辯稱原告應依桃園縣興辦公共設施拆遷建築改
      良物補償自治條例給付被告搬遷補償費之部分，即使為真
      ，亦屬被告可否依此公法上之關係請求原告給付之部分，
      與本件原告依民法物上請求權及不當得利之法律關係所為
      之請求，尚無影響，在此敘明。
（七）本件原告請求拆屋還地之部分，業經本院依物上請求權認
      為有理由；請求給付之金額部分，亦經本院依不當得利之
      法律關係認為一部有理由，至原告請求之金額中無理由之
      部分，即使依侵權行為之法律關係，仍應認為無理由，故
      原告所併主張民法使用借貸、侵權行為法律關係之訴訟標
      的部分，本院已無庸再予審酌，亦此敘明。
四、從而，原告基於民法物上請求權及不當得利規定之法律關係
    ，請求被告將坐落系爭土地上如附圖所示編號A 部分，面積
    73平方公尺之系爭房屋拆除，將土地返還原告，並應給付原
    告128,668 元及自本件起訴日即98年9 月30日（見本院卷第
    1 頁原告起訴狀上本院收狀日期章之印文）起至返還上開土
    地之日止，按月給付原告2,207 元，均為有理由，應予准許
    。原告各逾上開範圍之請求，則俱為無理由，應予駁回。
五、本件事證已臻明確，兩造其餘攻擊或防禦方法及未經援用之
    證據，經本院斟酌後，認為均不足以影響本判決之結果，自
    無再逐一詳予論駁之必要，併此敘明。
六、本件原告陳明願供擔保以代釋明，聲請宣告假執行，就其勝
    訴部分，經核無不合，爰酌定相當擔保金額准許之。至原告
    敗訴部分，其假執行之聲請，已失所附麗，應予駁回。
據上論結，本件原告之訴為一部有理由，一部無理由，依民事訴
訟法第79條、第390 條第2 項，判決如主文。
中    華    民    國    99    年    4     月    27    日
              民事第二庭    法  官  張震武
以上正本係照原本作成
如對本判決上訴，須於判決送達後20日內向本院提出上訴狀
中    華    民    國    99    年    4     月    27    日
                            書記官  顏伯儒

司法院資訊處製作；財團法人民間司法改革基金會備份。
